【裁判字號】    92,上易,702
【裁判日期】    920530
【裁判案由】    偽造文書
【裁判全文】
臺灣高等法院高雄分院刑事判決                    九十二年度上易字第七二號
    上  訴  人  台灣高雄甲方法院檢察署檢察官
    被      告  乙○○
右上訴人因被告偽造文書案件，不服臺灣高雄甲方法院九十一年度易字第三八八號
中華民國九十二年二月二十七日第一審判決（起訴案號：臺灣高雄甲方法院檢察署九
十一年度偵字第七五一二號、第一五二六八號），提起上訴，本院判決如左：
      主  文
上訴駁回。
      理  由
一、公訴意旨略以：被告乙○○因另涉犯收受贓物案件遭警查獲，而經檢察官屢次傳
    喚不到，竟意圖躲避警方查緝，於民國九十一年四月中旬，透過報紙分類廣告，
    與一名不詳姓名年籍之男子基於共同犯意之聯絡，由被告乙○○提供相片一張及
    新臺幣（下同）二萬元之代價，委託該名男子偽造丙○○之駕駛執照一枚，嗣於
    同年七月十四日十七時許，被告乙○○在高雄市○○區○○路與高速公路口遭警
    盤查時，持上開偽造之駕駛執照接受盤查，並向員警表示其為丙○○，經員警察
    覺有異而當場查獲，並扣得偽造之駕駛執照一枚，因認被告乙○○涉犯刑法第二
    百十六條、第二百十二條之行使偽造駕駛執照罪嫌云云。
二、按犯罪事實應依證據認定之，無證據不得推定其犯罪事實，又不能證明被告犯罪
    應諭知無罪之判決，刑事訴訟法第一百五十四條、第三百零一條第一項定有明文
    。又按刑法第二百十二條之偽造證書罪，以無制作權之人冒用他人名義而制作該
    證書為必要。被告改名易姓，虛報戶口，領取國民身分證使用，係冒頂他人使公
    務員為不實之登載，並非由無制作權人所偽造，不構成該條之偽造證書罪（最高
    法院四十一年度台上字第一三八號判決意旨足參）。
三、公訴人認被告乙○○涉犯前開罪嫌，係以被告供認有委託他人偽造駕駛執照，及
    有扣案貼有被告相片之丙○○駕駛執照一枚等情為據。經查：
  (一)本件扣案丙○○名義（貼有被告相片）之駕駛執照一枚（見警卷第八頁），為高
    雄市監理處於九十一年四月十五日受理自稱丙○○之人委任沈貴明辦理補發之申
    請案所補發，相片亦是當時所提供，且與異動書表上之相片相符之事實，有該處
    九十一年七月十九日高市監二字第０９１０００９９９５號函及所附異動登記書
    及九十一年十二月二十三日高市監二字第０９１００１８４０４號函及所附登記
    書可資為證（見第一五二六八號偵卷第二、三頁，原審卷第五三至五五頁），足
    見扣案之駕駛執照係經有核發駕駛執照之監理機關，本於職權審核補發申請文件
    ，有權制作之文書，自無偽造可言，顯非「偽造」之駕駛執照甚明。
  (二)駕駛執照名義人丙○○於警訊、原審固陳以：「其所有駕駛執照並未遺失」等語
    （見警卷第四頁，原審卷第四五頁），復有其原有駕駛執照影本可佐（見警卷第
    七頁），然證人沈貴明於原審具結證稱：「其受自稱丙○○之人委任，至監理處
    辦理駕駛執照之補發，對於乙○○並沒有印象」等語（見原審卷第八九、九十頁
    ），復參以申請駕駛執照遺失補發，需提出申請人身分證正本、二張相片、印章
    ，此有監理機關申請規定影本一份在卷（見本院卷第二七頁），足徵證人沈貴明
    代辦補發時應有備齊前開應具文件資料，雖被告始終供認其以二萬元代價向人購
    得前開丙○○之駕駛執照等情，但無從逕認此一駕駛執照即屬偽造之物。
四、綜上所述，足證前開扣案之駕駛執照並非偽造之特種文書，揆諸前開判決意旨，
    被告所為即與被訴前開行使偽造駕駛執照罪之構成要件有間，自難以該罪相繩。
    此外，復查無其他積極證據足認被告有何公訴人所指之行使偽造駕駛執照犯行，
    被告被訴犯罪即屬不能證明。原審因而諭知被告無罪，經核於法尚無不當。
五、公訴人提起上訴意旨略以：「被告係使申辦補發駕駛執照歹徒，利用不知情之監
    理機關為犯罪工具，以達其偽造丙○○駕駛執照之目的，應為偽造特種文書間接
    正犯」等語，指摘原判決不當。惟按所謂間接正犯，係指犯罪行為人不親自實施
    犯罪，而利用無責任能力人或無犯罪意思之人實施犯罪而言，故必須被利用人之
    行為成立犯罪時，該利用者始能依間接正犯論處。而刑法第二百十二條之偽造特
    種文書罪，以無制作權之人冒用有制作權者之名義而制作該文書為要件，如果制
    作該文書者，對於此種文書本有制作之權，即不發生偽造問題（最高法院八十六
    年度台非字第二六五號判決意旨足參）。本件高雄市監理處所核發之駕駛執照，
    乃監理機關本於職權，有權制作之文書，自無偽造可言，該駕駛執照既非偽造，
    被告自無成立偽造駕駛執照罪間接正犯之餘甲，是本件上訴，為無理由，應予駁
    回。至於被告將上開明知為不實之事項，而使監理機關不知情之公務員登載於職
    務上所掌之公文書即駕駛執照上，足以生損害於監理機關核發駕駛執照之正確性
    及丙○○，被告行為是否合於刑法第二百十四條之使公務員登載不實罪嫌，宜由
    公訴人另行處理。
六、檢察官移送併辦（台灣高雄甲方法院檢察署九十二年度偵字第六四三七號）意旨
    略以：被告於九十一年六月十八日前某時，偽造張簡瑞仁身分證，於同年六月十
    八日持至台灣台中甲方法院檢察署，為錢大有辦理交保事宜，並於具保書上偽造
    「張簡瑞仁」署押，生損害於張簡瑞仁及戶政機關對於身分管理之正確性，因認
    被告涉犯偽造特種文書罪嫌等語。然被告被訴前開行使偽造特種文書罪嫌，業經
    本院維持原審無罪判決，自與前開併辦部分，不具連續犯裁判上一罪關係，是前
    開併辦部分應退由檢察官另行處理。
七、公訴人僅就被告被訴行使偽造特種文書部分（即原審判決被告無罪部分）上訴（
    見本院卷第三十頁），則被告所犯收受贓物部分，業經原審判決確定，附此敘明
    。
據上論結，應依刑事訴訟法第三百六十八條，判決如主文。
本案經檢察官劉文水到庭執行職務。
中    華    民    國      九十二      年        五      月     三十     日
                              臺灣高等法院高雄分院刑事第六庭
                                  審判長法官  王憲義
                                        法官  謝靜雯
                                        法官  張意聰
右正本證明與原本無異。
不得上訴。
                                  法院書記官  王婉蓉
中    華    民    國      九十二      年        五      月    三十      日


司法院資訊處製作；財團法人民間司法改革基金會備份。
